臺灣高等法院民事判決
110年度上字第64號
上  訴  人  
即被上訴人  陳蕭淑琴
法定代理人  
兼被上訴人  陳雅靜  
被  上訴人  陳錦添  
            陳重佑  
            陳巧慈  
共      同
訴訟代理人  徐秀蘭律師
被上訴人即  
上  訴  人  張文良  


訴訟代理人  張曉玲  
            魏順華律師
上列當事人間請求損害賠償事件，陳蕭淑琴、張文良對於中華民
國109年11月16日臺灣新竹地方法院109年度重訴字第46號第一審
判決各自提起上訴，本院於111年3月15日言詞辯論終結，判決如
下：
    主      文
原判決關於駁回陳蕭淑琴後開第二項之訴部分，及該部分假執行
之聲請，暨訴訟費用（除確定部分外）之裁判均廢棄。
上開廢棄部分，張文良應再給付陳蕭淑琴新臺幣柒拾萬零捌佰肆
拾壹元，及自民國一○八年一月八日起至清償日止，按週年利率
百分之五計算之利息。
陳蕭淑琴其餘上訴駁回。
張文良上訴駁回。
第一審（確定部分外）、第二審訴訟費用，陳蕭淑琴上訴部分，
由張文良負擔百分之十五，餘由陳蕭淑琴負擔；張文良上訴部分
，由張文良負擔。
本判決第二項於陳蕭淑琴以新臺幣貳拾參萬肆仟元為張文良供擔
保後，得假執行。但張文良如以新臺幣柒拾萬零捌佰肆拾壹元為
陳蕭淑琴預供擔保，得免為假執行。 
    事實及理由
壹、程序方面：
一、按因犯罪而受損害之人，於刑事訴訟程序得附帶提起民事訴
    訟，對於被告及依民法負賠償責任之人，請求回復其損害；
    前項請求之範圍，依民法之規定，刑事訴訟法第487 條定有
    明文。所謂因犯罪而受損害之人，係指因刑事被告之犯罪行
    為，而致其身體、自由、名譽或財產等個人權利，受有損害
    之人而言。不以直接因犯罪而受損害者為限，凡間接或附帶
    受有形或無形損害之人，在民法上對加害人有請求損害賠償
    之權利者，均得提起之（最高法院106年度台抗字第1180號
    裁定意旨參照）。查本件係因被上訴人即上訴人張文良（下
    逕稱張文良）駕駛車牌號碼8236-U2號自用小客車（下稱系
    爭汽車）與上訴人即被上訴人陳蕭淑琴（下逕稱陳蕭淑琴）
    騎乘之車牌號碼HLB-088號普通重型機車（下稱系爭機車）
    發生擦撞，致陳蕭淑琴受有重傷（下稱系爭車禍），此經臺
    灣新竹地方法院（下稱原法院）刑事庭107年度交易字第649
    號判決張文良犯過失致重傷罪在案（張文良上訴後，經本院
    109 年度交上易字第80號判決駁回其上訴而告確定，下稱另
    案刑事案件），有另案刑事判決在卷可參【見原法院109年
    度竹司調字第6號卷（下稱司調卷）第3至12頁】，並經本院
    調閱另案刑事案件電子卷宗核閱無訛。被上訴人陳錦添（下
    逕稱陳錦添）為陳蕭淑琴之配偶，其於另案刑事案件審理時
    （即民國108年1月7日），以其身為陳蕭淑琴之配偶，因張
    文良前開過失致重傷犯行，使陳蕭淑琴無法與家人交流，亦
    有侵害其基於配偶之身分法益，其屬因犯罪而受有損害之人
    ，爰依民法第195 條第3 項、第1項等規定，提起刑事附帶
    民事請求，有刑事附帶民事起訴狀在卷可佐【見原法院108
    年度交附民字第18號卷（下稱附民卷）第7至23頁】，就其
    所提本件刑事附帶民事訴訟，揆諸前開裁定意旨，陳錦添應
    認係屬因犯罪而受損害之人，其起訴於法有據。張文良辯稱
    陳錦添起訴為不合法云云，自不足採。 
二、張文良雖辯稱被上訴人陳雅靜、陳重佑、陳巧慈（下逕稱姓
    名）於原審所為追加起訴為不合法云云；惟按訴狀送達後，
    原告不得將原訴變更或追加他訴，但請求之基礎事實同一者
    ，不在此限，民事訴訟法第255 條第1 項第2 款定有明文。
    又所謂訴之變更或追加，包括當事人之變更或追加，惟除法
    律別有規定或因訴訟標的對於數人必須合一確定者外，追加
    原非當事人之人為被告，應綜合考量被追加為被告之人之審
    級利益、程序保障及訴訟之經濟、防止裁判之矛盾、發見真
    實、促進訴訟、擴大解決紛爭效能、避免訴訟延滯與程序法
    上之紛爭一次解決等項而為准否追加之依據（最高法院105
    年度台抗字第727號裁定意旨參照）。查本件刑事附帶民事
    訴訟，陳雅靜、陳重佑、陳巧慈雖係於裁定移送原法院民事
    庭審理後，方於109 年5 月29日具狀追加陳雅靜、陳巧慈及
    陳重佑為原告，並請求張文良給付其3 人各50萬元本息（見
    原審卷一第38、39頁）。經核其等之追加，均係基於陳蕭淑
    琴因系爭車禍所生傷害之事實，請求之基礎事實同一，且主
    要爭點、證據資料具有共通性及關連性，亦得於同一訴訟中
    予以援用，追加起訴具訴訟經濟性，又陳雅靜、陳重佑、陳
    巧慈於一審審理時即為追加，對張文良之審級利益保障並無
    妨礙，而准予追加，亦有助於紛爭解決一次性目的之達成，
    則依前揭規定及裁定意旨，自無不合，應予准許。
三、按第二審為訴之變更追加，非經他造同意，不得為之，但減
    縮應受判決事項之聲明者，不在此限，民事訴訟法第446條
    第1項、第255條第1項第3款定有明文。陳蕭淑琴之上訴聲明
    原為張文良應給付陳蕭淑琴新臺幣（下同）455萬0,806元本
    息（見本院卷一第35至36頁）。其於110年7月26日先以民事
    準備狀減縮前開請求金額為452萬7,380元（見本院卷一第27
    3至275頁），再於111年3月11日以民事追加上訴聲明狀擴張
    前開請求金額為467萬2,805元（見本院卷二第81至89頁）。
    核其變更，係屬減縮、擴張應受判決事項之聲明，與前開規
    定並無不合，應予准許。　
貳、實體方面：　　
一、陳蕭淑琴、陳雅靜、陳錦添、陳巧慈、陳重佑（以下合稱陳
    蕭淑琴等5人）主張：
　　張文良於107年6月3日上午7時55分許，駕駛系爭汽車沿新竹
    市公道五路4段由東往西方向駛入單行道，而行經公道五路
    與東大路3段交岔路口時，本應遵守道路交通號誌之指示及
    行經劃設穿越虛線之無號誌匝道口，應讓主線道行駛之車輛
    先行，且非不能注意，竟仍未注意而貿然駛入前揭路口，適
    有陳蕭淑琴騎乘系爭機車沿東大路3段直行至該路口，與張
    文良駕駛之系爭汽車發生擦撞，致陳蕭淑琴人車倒地，受有
    外傷性硬腦膜下出血及腦內出血之傷害，經治療後，迄今仍
    有肢體活動功能、吞嚥功能及認知功能與大小便失禁等障礙
    （下稱系爭傷害）。張文良因系爭車禍，前經另案刑事判決
    判處張文良犯過失傷害致人重傷罪，處有期徒刑6月，如易
    科罰金，以1,000元折算1日，並告確定，自有構成侵權行為
    。而陳蕭淑琴因系爭車禍，分別支出醫療費用21萬1,972元
    、看護費用63萬3,528元、交通費用2萬1,910元、其他（看
    護清潔用品及營養品等）增加生活支出10萬5,957元、未來
    醫療看護及生活用品支出1292萬1,964元、系爭機車毀損維
    修費用4,200元、減少勞動能力之損害96萬元、慰撫金300萬
    元，合計1785萬9,531元。經扣除強制汽車責任保險理賠金2
    20萬及張文良已給付之50萬元，陳蕭淑琴尚得對張文良請求
    1515萬9,531元。另陳錦添為陳蕭淑琴之配偶，陳雅靜、陳
    巧慈、陳重佑（以下逕稱陳錦添等4人）為陳蕭淑琴之子女
    ，皆因張文良前開侵權行為而受有非財產上之損害，陳錦添
    等4人自得分別對張文良請求慰撫金200萬元、50萬元、50萬
    元、50萬元等語。爰依民法第184條第1項前段、193條、195
    條等規定，聲明請求：㈠張文良應給付陳蕭淑琴1515萬9,531
    元，及自起訴狀繕本送達翌日起至清償日止，按週年利率5%
    計算之利息；㈡張文良應給付陳錦添200萬元，及自起訴狀繕
    本送達翌日起至清償日止，按週年利率5%計算之利息；㈢張
    文良應給付陳雅靜、陳巧慈、陳重佑各50萬元，及自民事補
    充理由二狀繕本送達翌日起至清償日止，按週年利率5%計算
    之利息；㈣願供擔保，請准宣告假執行。  
二、張文良則以：
　　陳蕭淑琴於系爭車禍發生前，已年滿65歲，且其是否有經營
    自助餐廳之勞動行為，及有受有不能工作之損害，均屬有疑
    ，而其薪資部分，亦無證據得予證明。又陳蕭淑琴請求之將
    來看護費用、慰撫金均屬過高。另民法第195條第3項準用第
    1項規定係在保護父母子女及配偶對於本人（即陳蕭淑琴）
    間之身分法益，系爭車禍僅有侵害陳蕭淑琴個人之身體、健
    康法益，陳錦添等4人自不能依此請求慰撫金。再就系爭車
    禍之肇致，陳蕭淑琴亦與有過失，應負擔40％過失之責等語
    。  
三、原審為陳蕭淑琴等5人一部勝訴、一部敗訴之判決，即判命
    張文良應給付陳蕭淑琴180萬7,106元本息、陳錦添24萬元本
    息、陳雅靜、陳巧慈、陳重佑各15萬元本息，並為准、免假
    執行之宣告，另駁回陳蕭淑琴等5人其餘之訴。陳蕭淑琴就
    其敗訴部分不服，提起一部上訴，其上訴聲明：㈠原判決關
    於駁回後開第二項部分廢棄；㈡上開廢棄部分，張文良應再
    給付陳蕭淑琴467萬2,805元，及其中452萬7,380元部分，自
    起訴狀繕本送達翌日起至清償日止，按年息百分之5計算之
    利息。其餘14萬5,425元部分，自民事追加上訴聲明狀送達
    翌日起至清償日止，按年息百分之5計算之利息；㈢上開第二
    項部分，願供擔保，請准宣告假執行。張文良則答辯聲明：
    ㈠上訴駁回；㈡如受不利判決，願供擔保，請准免為假執行。
    張文良就敗訴部分不服，亦提起一部上訴，其上訴聲明：㈠
    原判決關於：⒈命張文良給付陳蕭淑琴逾140萬0,162元本息
    部分；⒉命張文良給付陳錦添24萬元本息部分；⒊命張文良給
    付陳雅靜、陳巧慈及陳重佑各15萬元本息部分，及該部分假
    執行之宣告暨訴訟費用之裁判均廢棄；㈡上開廢棄部分，被
    上訴人在第一審之訴及假執行之聲請均駁回。陳蕭淑琴等5
    人則答辯聲明：上訴駁回（陳蕭淑琴與張文良就逾此以外部
    分；陳雅靜、陳巧慈、陳重佑就其敗訴部分均未提起上訴或
    附帶上訴，此部分皆已確定，非本院審理範圍）。
四、兩造不爭執事項（見本院卷一第174頁）：
（一）陳蕭淑琴於起訴前之107年8月6日，經原法院107年度聲字
      第137號民事裁定選任陳雅靜於陳蕭淑琴與張文良間提起
      民事損害賠償訴訟之特別代理人。嗣陳蕭淑琴於108年5月
      4日經原法院108年度監宣字第16號民事裁定受監護宣告，
      並選定陳雅靜為陳蕭淑琴之監護人（下稱另案監護宣告裁
      定）。
（二）張文良於107年6月3日上午7時55分許，駕駛系爭汽車沿新
      竹市公道五路往東大路方向行駛，途經公道五路與東大路
      交岔路口，與由陳蕭淑琴所騎乘之系爭機車發生擦撞，致
      陳蕭淑琴受有系爭傷害。嗣張文良經另案刑事判決犯過失
      傷害致人重傷罪，處有期徒刑6月，如易科罰金，以1,000
      元折算1日；張文良提起上訴，業經本院於109年6月23日
      以109年度交上易字第80號判決駁回上訴而告確定。
（三）依交通部公路總局新竹區監理所竹苗區車輛行車事故鑑定
      會「竹苗區1080105號」鑑定意見書（下稱系爭車禍鑑定
      書）之鑑定意見、交通部公路總局車輛行車事故鑑定覆議
      會第108-30會議研討結論（下稱系爭車禍覆議結論），均
      認「一、張文良駕駛自用小客車，行經劃設穿越虛線之無
      號誌匝道口，未讓主線道行駛之車輛先行，為肇事主因。
      二、陳蕭淑琴駕駛普通重型機車，行經右側插會標誌前方
      之無號誌匝道口，未充分注意匝道匯入之車輛，為肇事次
      因。」。
（四）陳蕭淑琴因系爭車禍已領取強制汽車責任保險理賠金220
      萬元及張文良於108年10月28日所交付之50萬元。
（五）陳蕭淑琴有因系爭車禍所受傷害而支出醫療費用21萬1,97
      2元、看護費用63萬3,528元、交通費用2萬1,525元。
五、得心證之理由：
　　查張文良有於107年6月3日上午7時55分許，駕駛系爭汽車沿
    新竹市公道五路往東大路方向行駛，途經公道五路與東大路
    交岔路口時，未遵守道路交通號誌之指示及行經劃設穿越虛
    線之無號誌匝道口，應讓主線道行駛之車輛先行，而疏未注
    意即貿然駛入前揭路口，致與陳蕭淑琴所騎乘之系爭機車發
    生擦撞，而使陳蕭淑琴受有系爭傷害等情，為兩造所不爭（
    見不爭執事項㈡），且張文良因前開過失行為，亦經另案刑
    事判決其犯過失傷害致人重傷罪，處有期徒刑6月，如易科
    罰金，以1,000元折算1日而告確定，有另案刑事案件電子卷
    宗在卷可佐，則上開事實，堪以認定。陳蕭淑琴等5人主張
    張文良應就其前開過失致重傷行為，負侵權行為損害賠償之
    責，爰依民法第184 條第1 項前段、第193條、第195 條等
    規定，請求張文良賠償等語。惟為張文良所否認，並為前開
    辯述。茲就本件爭點分論如下：
（一）按「因故意或過失，不法侵害他人之權利者，負損害賠償
      責任；違反保護他人之法律，致生損害於他人者，負賠償
      責任。但能證明其行為無過失者，不在此限。汽車、機車
      或其他非依軌道行駛之動力車輛，在使用中加損害於他人
      者，駕駛人應賠償因此所生之損害。但於防止損害之發生
      ，已盡相當之注意者，不在此限，民法第184 條第1 項前
      段、第2 項、第191 條之2 分有明文。又汽車駕駛人行至
      無號誌或號誌故障而無交通指揮人員指揮之交岔路口，支
      線道車應暫停讓幹線道車先行。而穿越虛線，係供車輛匯
      入匯出時，做為劃分主線車道與其他車道之用，其他車道
      車輛應讓主線車道車輛先行，道路交通安全規則第102條
      第1 項第2 款、道路交通標誌標線號誌設置規則第189條
      之1第1項分有明文。經查，就系爭車禍之肇致，張文良有
      違反上開規定而具過失，已如前述，又其過失行為與陳蕭
      淑琴所受損害間，亦具相當因果關係，則陳蕭淑琴依上開
      規定，請求張文良負侵權行為損害賠償之責，自屬有據。
（二）按不法侵害他人之身體或健康者，對於被害人因此喪失或
      減少勞動能力或增加生活上之需要時，應負損害賠償責任
      ；不法侵害他人之身體、健康、名譽、自由、信用、隱私
      、貞操，或不法侵害其他人格法益而情節重大者，被害人
      雖非財產上之損害，亦得請求賠償相當之金額。民法第19
      3條第1項、第195條第1項前段分有明文。承前所述，就系
      爭車禍之肇致，上訴人應負侵權行為損害賠償之責。茲就
      被上訴人得請求之各項內容及數額，分述如下：
   1、醫療費用21萬1,972元、看護費用63萬3,528元、交通費用
      2萬1,525元、其他生活費用支出10萬5,957元部分： 
　　　查張文良就陳蕭淑琴所請求之上開項目及金額均不爭執（
      見本院卷二第23至25頁、第37頁），則認陳蕭淑琴上開請
      求，均屬有據，而予准許。
　 2、將來醫療費用部分：
　　　陳蕭淑琴主張其因受有系爭傷害，將支出將來醫療費用每
      年1萬9,152元等情，為張文良所不爭執（見本院卷二第23
      至25頁、第36至38頁），則認陳蕭淑琴請求將來醫療費用
      每年1萬9,152元，應屬有據（總計得請求金額詳下述）。
   3、將來看護費用部分：
　　  陳蕭淑琴主張其因受有系爭傷害，自109年2月27日起將支
      出將來看護費用每年37萬6,242元（包含：1.每月薪資1萬
      8,500元，每年22萬2,000元、2.每日餐費200元，每年7萬
      3,000元、3.就業安定費：每月2,000元，每年2萬4,000元
      、健保費每月1,238元，每年1萬4,856元、5.雇主服務費
      ：每年2,000元、6.招募費：每3年期滿換約1萬9,000元，
      平均一年6,333元、7.加班費：周日算加班，每日567元X
      每年52週＝每年2萬9,484元、8.特休7日：567元X7日=每年
      3,969元、9.雇主意外險：每年600元，以上總計每年37萬
      6,242元）等語，業有提出勞動部就業安定費繳款通知單
      、全民健康保險保險費計算表、繳費收據、薪資支出計算
      筆記、印尼看護工薪資表、費用支出日曆紀錄、人力仲介
      公司外國人聘僱契約等為證（見本院卷一第305至375頁、
      本院卷二第91至101頁）。經查：
　  ⑴陳蕭淑琴有因系爭車禍而受有系爭傷害，已如前述，且參
      諸陳蕭淑琴最新二次大里仁愛醫院109年12月2日、110年7
      月8日診斷證明書仍載：「外傷性顱內出血（術後）併兩
      側偏癱，失語症；癲癇；多處損傷。...因肢體障礙，失
      語症，認知功能障礙，無自理能力，日常生活須24小時專
      人照顧。」等語（見本院卷一第65頁、第377頁），可見
      陳蕭淑琴因受有系爭傷害，歷經數年之治療復健，最終一
      生仍需24小時由他人進行看護照料等情。則陳蕭淑琴請求
      將來之看護費用，應屬有據。 
　　⑵查陳蕭淑琴就其請求之前開各項數額，均有提出上開證據
      為據，而由陳蕭淑琴之主張及上開證據資料可知，陳蕭淑
      琴雖有就部分項目之請求金額有為調整增加（即薪資部分
      由1萬7,000元，提高為1萬8,500元；健保費由每月1,176
      元提高為1,238元；招募費由每三年約1萬5,000元提升為1
      萬9,000元；另請求特休7日之工資金額），但該增加部分
      係因相關法令制度修正所為之增加調整，而核以我國勞工
      之薪資及相關費用本會隨時間經過而呈增長趨勢，陳蕭淑
      琴日後聘僱外籍看護之成本定會持續增加，而較現今為多
      ，又衡酌陳蕭淑琴須24小時均仰賴他人照護，如改以每日
      聘請看護之方式計算看護費用，依現今市場行情，每日看
      護費用恐達1,800元至2,000餘元，故認陳蕭淑琴以現今即
      需支出之費用即每年37萬6,242元（約每月3萬1,354元，
      每日約1,045元）作為其將來看護費用之計算依據，應屬
      合理，尚堪憑採。
　  ⑶至張文良雖辯稱陳蕭淑琴就將來看護費用所為之擴張，係
      以109年1月1日開始之金額作為計算依據，其本金之計算
      有誤云云；惟查，陳蕭淑琴雖非以系爭車禍發生時之聘僱
      外籍看護費用作為其主張之計算依據，然我國就聘僱外勞
      看護之相關費用定呈日趨成長之趨勢，已如前述，且系爭
      車禍發生時陳蕭淑琴為65歲（其為42年5 月15日生），依
      內政部統計之107 年臺中市簡易生命表（見司調卷第229
      頁。按陳蕭淑琴現居住於臺中市），自109年即陳蕭淑琴6
      7歲起，其尚有平均餘命19.74年，是縱以109年1月1日開
      始之金額作為計算依據，並一次請求，張文良尚可節免日
      後10餘年可能之增長給付，故認陳蕭淑琴所為請求，尚屬
      合理有據，是張文良前開所辯，並不足採。 
　　⑷綜此，陳蕭淑琴應得請求將來醫療費用每年1萬9,152元及
      將來看護費用每年37萬6,242元，合計為39萬5,394元（計
      算式：19,152＋376,242 ＝395,394）。復查陳蕭淑琴為42
      年5 月15日生，系爭車禍發生時（即107年6月3日）年為6
      5歲，而依內政部統計之107 年臺中市簡易生命表，67歲
      時其平均餘命為19.74年，則陳蕭淑琴得請求自109年2月2
      7日起計算至平均餘命所需之費用，依霍夫曼式計算法扣
      除中間利息（首期給付不扣除中間利息）核計其金額為55
      2萬8,689元【計算方式為：395,394×13.60324712+(395,3
      94×0.74)×(14.11606764-13.60324712)=5,528,689.24771
      2092。其中13.60324712為年別單利5%第19年霍夫曼累計
      係數，14.11606764為年別單利5%第20年霍夫曼累計係數
      ，0.74為未滿一年部分折算年數之比例(19.74[去整數得0
      .74])。採四捨五入，元以下進位】。
   4、不能工作損失67萬8,240元：
      陳蕭淑琴主張其於系爭車禍前原經營素食自助餐廳，因系
      爭車禍而受有2 年不能工作損失67萬8,240元等語，業有
      中華民國技術士（中餐烹調丙級合格）證書、財政部北區
      國稅局營業稅核定稅額繳款書、106 年8 月至107 年5 月
      記帳本等為證（見司調卷第230 至236 頁背面）；雖張文
      良辯稱陳蕭淑琴於系爭車禍發生時已滿65歲，已達勞工強
      制退休年齡，且陳蕭淑琴亦未提出證據證明其確有該等金
      額之薪資損失云云。經查，陳蕭淑琴為42年5月15日生，
      其於系爭車禍發生時（即107年6月3日）雖已達勞動基準
      法第54條第1 項第1 款所定之65歲強制退休年齡，惟核其
      具中餐烹調丙級技術士資格，且其有自營惜緣素食養生餐
      館，有上開證據在卷可佐，而衡以滿65歲並非即無法從事
      工作，我國現今滿65歲尚有工作者，亦所在多有，是以逾
      65歲之人繼續從事餐館經營及餐飲烹調工作，尚非無法堪
      任，故認陳蕭淑琴於系爭車禍發生前確具相當之勞動能力
      。另陳蕭淑琴因系爭車禍經治療後，仍有肢體活動功能、
      吞嚥功能及認知功能與大小便失禁等障礙，已如前述，故
      其確因系爭車禍致其日後無法再為工作，又陳蕭淑琴請求
      2年之不能工作期間損失，亦認屬適當，則參照行政院主
      計總處薪資及生產力統計108 年餐館業女性每月經常性薪
      資為2萬8,260元，且被上訴人亦未就此客觀數據之真正性
      有所爭執（見本院卷一第150頁），經認此以作為認定陳
      蕭淑琴不能工作損失之計算標準，應為客觀依據。從而陳
      蕭淑琴請求2 年不能工作損失67萬8,240 元（2萬8,260元
      X24個月=67萬8,240 元），為有理由，應予准許。至張文
      良另辯稱陳蕭淑琴所營自助餐廳仍有營業收入，亦可僱人
      繼續經營而不至歇業，應無營業收入損失云云；然查陳蕭
      淑琴有無另行聘請他人以獲取額外收入，與其本件得請求
      自身之不能工作損失，並無相涉，是張文良前開所辯，並
      不足採。
   5、慰撫金200萬元：
　　⑴按不法侵害他人之人格權，被害人受有非財產上損害，請
      求加害人賠償相當金額之慰撫金時，法院對於慰撫金之量
      定，應斟酌實際加害情形、所造成之影響、被害人痛苦之
      程度、兩造之身分地位經濟情形及其他各種狀況，以核定
      相當之數額（最高法院47年台上字第1221號、51年台上字
      第223號判例意旨參照）。
　　⑵查陳蕭淑琴因系爭車禍而受有傷害，參諸其歷來之診斷資
      料，分別為長庚醫院107年6月11日診斷證明書載：「1.顱
      內出血、2.腦膜瘤。...於107年6月3日施行開顱血塊清除
      併顱內壓監測器置放手術，於手術後轉入加護病房治療，
      於107年6月6日施行開顱血塊清除併腦室外引流管放置手
      術，現住院中」等語（見附民卷第71頁）；長庚醫院107
      年6月19日病症暨失能診斷證明書載：「病患於107年6月3
      日在本院急診治療，於107年6月3日及6月6日接受開顱手
      術移除血塊，107年6月3日至6月14日腦神經外科加護病房
      治療，目前6月19日昏迷指數，6分重度昏迷，呈現植物人
      狀態」等語（見附民卷第69頁）；長庚醫院107年7月26日
      診斷證明書載：「1.外傷性顱內出血、2.腦膜瘤、3.肋膜
      積水併肺塌陷、4.水腦症。...共住院54天。」等語（見
      附民卷第73頁）；華揚醫院107年11月8日診斷證明書載：
      「1.創傷性出血併四肢肢體乏力、吞嚥困難。2.第二型糖
      尿病。3.高血壓。4.癲癇。...需24小時專人照顧。」等
      語（見附民卷第85頁）；新竹國泰綜合醫院107年12月6日
      診斷證明書載：「1.創傷性出血併四肢肢體乏力、吞嚥障
      礙及失語症。2.糖尿病。3.高血壓。...因肢體無力需24
      小時照護協助復健治療...共住院29日。」等語（見附民
      卷第87頁）；大里仁愛醫院108年6月6日病症暨失能診斷
      證明書載：「腦部外傷併出血（術後）至兩側偏癱。病人
      因上述病情目前須完全依賴他人照護」等語（見原審卷一
      第138頁），及大里仁愛醫院109年12月2日、110年7月8日
      診斷證明書仍載：「外傷性顱內出血（術後）併兩側偏癱
      ，失語症；癲癇；多處損傷。...因肢體障礙，失語症，
      認知功能障礙，無自理能力，日常生活須24小時專人照顧
      。」等語（見本院卷一第65頁、第377頁），可見陳蕭淑
      琴因受有系爭傷害，歷經數年之治療復健，其間除有住院
      多次，住院時間亦許久，更歷經多次手術，甚一度呈現昏
      迷之植物人狀態，最終仍受有外傷性顱內出血（術後）併
      兩側偏癱、失語症、癲癇、認知功能障礙等傷害，且往後
      一生均需24小時由他人進行看護照料。是其在精神上及肉
      體上所受痛苦之鉅，實殊難想像，則其請求非財產之損害
      賠償，當屬有據。又本院審酌陳蕭淑琴為42年生，學歷為
      國小畢業，從事餐飲業擔任主廚數十年，車禍發生前為惜
      緣素食養生餐館負責人，於107 年度所得7萬8,624元、名
      下有不動產2 筆，汽車1 部，財產總額471萬4,200 元，
      而其現與陳雅靜夫婦同住，但因大腦受損，又罹患失語症
      ，致其無法清楚講話及認知物品是否為食物；張文良則為
      48年生，學歷為國中畢業，其因罹患鼻咽癌合併骨移轉，
      現已無法工作，而與妻子、兒子同住，107 年度所得1,58
      5 元、無財產等情，此據兩造陳稱在卷，並有本院依職權
      調閱之兩造稅務電子閘門財產所得調件明細表及另案刑事
      案件電子卷宗等存卷可佐（見本院卷一第69至70頁、本院
      卷二第107頁、原審卷一第33頁、司調卷第26至27頁、第3
      0至31頁），是本院經衡陳蕭淑琴所受傷害痛苦，並致其
      往後一生均須仰賴他人24小時照料，而無法再自理生活，
      及綜合審酌兩造之身份、地位、經濟能力、陳蕭淑琴、張
      文良各自過失程度等一切情狀，認陳蕭淑琴請求非財產上
      損害賠償200 萬元尚屬過高，應酌減為150 萬元為適當。
      逾此以外之請求，則非有據，應予駁回。 
（三）關於陳錦添等4人請求慰撫金部分：
   1、按不法侵害他人基於父、母、子、女或配偶關係之身分法
      益而情節重大者，被害人雖非財產上之損害，亦得請求賠
      償相當之金額，民法第195 條第3 項準用同條第1 項定有
      明文。該條項立法理由為：「身分法益與人格法益同屬非
      財產法益。本條第一項僅規定被害人得請求人格法益被侵
      害時非財產上之損害賠償。至於身分法益被侵害，可否請
      求非財產上之損害賠償？則付闕如，有欠周延，宜予增訂
      。惟對身分法益之保障亦不宜太過寬泛。鑑於父母或配偶
      與本人之關係最為親密，基於此種親密關係所生之身分法
      益被侵害時，其所受精神上之痛苦最深，故明定『不法侵
      害他人基於父母或配偶關係之身分法益而情節重大者』，
      始受保障。例如未成年子女被人擄掠時，父母監護權被侵
      害所受精神上之痛苦。又如配偶之一方被強姦，他方身分
      法益被侵害所致精神上之痛苦等是，爰增訂第三項準用規
      定，以期周延。」。又按子女因交通事故引致身體缺陷及
      心智障礙，甚至受監護宣告，父母基於親子親密關係所生
      之身分法益被侵害時，在精神上自必感受莫大之痛苦，不
      可言喻（最高法院100年度台上字第2219號判決、105年度
      台上字第2109號判決要旨參照）。
   2、查張文良不法侵害陳蕭淑琴之身體、健康，致陳蕭淑琴受
      有系爭傷害，而如前所述，陳蕭淑琴因系爭車禍遭撞擊後
      ，其間歷經治療數年，住院許久及手術多次，甚一度呈現
      昏迷之植物人狀態，縱經治療完畢，最終仍受有外傷性顱
      內出血（術後）併兩側偏癱、失語症、癲癇、認知功能障
      礙等傷害，往後一生均需24小時由他人進行看護照料，並
      經裁定受監護宣告。則陳錦添、陳雅靜、陳巧慈及陳重佑
      分為陳蕭淑琴之配偶、子女，面對陳蕭淑琴受此重大傷害
      ，渠等內心亦定受有重大打擊，而感到莫大之痛苦，渠等
      日後難像以往與陳蕭淑琴共享天倫，又因陳蕭淑琴罹有認
      知功能障礙及失語症等，其配偶、子女亦難再與陳蕭淑琴
      交流溝通，日後更須負擔長期沈重之照護責任，堪認渠等
      對陳蕭淑琴基於配偶及母女、母子關係所生親情、倫理、
      生活扶持之身分法益，確因被告之侵權行為受侵害且情節
      重大至明。從而，陳錦添等4人依前揭規定請求張文良賠
      償慰撫金，應屬有據。
   3、衡諸陳錦添為國小畢業，現已退休，107 年度無所得，財
      產僅汽車1 部；陳雅靜大學畢業，現於印刷公司任職，月
      薪約3萬元；陳巧慈大學畢業，現於生技公司任職，月薪
      約4 萬元，108 年度財產總額約310 萬元；陳重佑高職畢
      業，從事汽車修復業，月薪約2萬5,000元，108 年度財產
      有汽車1 部，為渠等所自陳，並有稅務電子閘門財產所得
      調件明細表在卷可參（見司調卷第28頁、原審卷一第283
      至284頁、原審卷二第108至115頁）。爰審酌渠等教育程
      度、職業、家庭情況、財產及經濟狀況、張文良過失情節
      ，及渠等因系爭傷害所承受之痛苦程度等一切情狀，本院
      認陳錦添於請求慰撫金40萬元，陳雅靜、陳巧慈及陳重佑
      於請求25萬元之範圍內，係屬適當。
　 4、至張文良雖以民法第195第3項規定之立法理由，及援引最
      高法院99年度台上字第1209號判決、104年度台上字第318
      號判決、本院102年度上字第322號判決、102年度上易字
      第878號判決、臺灣高等法院高雄分院106年度上易字第16
      9號判決、臺灣新竹地方法院105年度訴字第720號、106年
      度重訴字第188號判決等為據（見本院卷一第239至272頁
      、原審卷一第248至274頁），而謂陳錦添等4人尚未達得
      請求慰撫金之程度云云；惟查，觀諸民法第195條第3項規
      定及其立法理由可知，不法侵害身分法益須達情節重大者
      ，被害人方得請求非財產上之損害賠償，是該要件構成與
      否，本應視個案事實、情節之不同，而各做判斷。而張文
      良所援引之前開判決，其事實與本件事實本屬不同，本院
      自應依上開規定及立法意旨而作認定判斷，而本院已就此
      認定說明如前，自難單憑其他事件不同之事實內容，而作
      為本件陳錦添等4人無法請求慰撫金之依據。此外，陳蕭
      淑琴現雖可認人，此據陳蕭淑琴於本院審理時陳稱在卷（
      見本院卷二第107頁）；然如前所述，陳蕭淑琴因呈偏癱
      且腦部受損而有認知功能障礙及患失語症等，其縱可認人
      ，但其家屬仍無法與其正常溝通，並仍須24小時均對其進
      行養護照料，是依陳蕭淑琴身體障礙之嚴重程度，及對其
      所投入之照護程度，實已如同對待植物人般，相差無多，
      則張文良以前開所辯，而謂陳錦添等4人不得請求慰撫金
      云云，尚不足採。
　 5、綜此，陳蕭淑琴請求張文良賠償醫療費用21萬1,972元、
      看護費用63萬3,528元、交通費用2萬1,525元、其他生活
      費用支出10萬5,957元部分、將來醫療及看護費用552萬8,
      689元、2 年不能工作損失67萬8,240 元、慰撫金150萬元
      ，合計867萬9,911元（詳附表），應屬有據。
（四）陳蕭淑琴就系爭車禍之肇致，亦與有過失：
   1、按損害之發生或擴大，被害人與有過失者，法院得減輕賠
      償金額，或免除之，民法第217 條第1 項定有明文。此項
      規定之目的在謀求加害人與被害人間之公平，倘受害人於
      事故之發生亦有過失時，由加害人負全部賠償責任，未免
      失諸過酷，是以賦與法院得不待當事人之主張，減輕其賠
      償金額或免除之職權。換言之，基於過失相抵之責任減輕
      或免除，非僅為抗辯之一種，亦可使請求權全部或一部為
      之消滅，故裁判上得以職權斟酌之。另所謂被害人與有過
      失，只須其行為為損害之共同原因，且其過失行為並有助
      成損害之發生或擴大者，即屬相當，不問賠償義務人應負
      故意、過失或無過失責任，均有該條項規定之適用（最高
      法院86年度台上字第1178號裁判意旨參照）。次按匝道會
      車標誌，用以促使車輛駕駛人注意匝道車輛之插會。設於
      會合點前方之主線上。右側插會用「警20」，左側插會用
      「警21」；汽車（包括機車）行駛時，駕駛人應注意車前
      狀況及兩車並行之間隔，並隨時採取必要之安全措施，道
      路交通標誌標線號誌設置規則第31條第1 項、道路交通安
      全規則第94條第3 項前段分有明文。
　 2、經查，參諸陳蕭淑琴所提出，系爭車禍所在路段之現場錄
      影畫面，並經本院於準備程序時進行勘驗，其勘驗結果：
      「勘驗標的：Main.mp4。勘驗結果：畫面開始，是一道路
      旁之攝影機拍攝畫面，該攝影機之位置位於直行道路之右
      側旁，可拍攝到直行道路及對向車道。該直行道路為三線
      道，最外側為機車道，最內側車道地下印有【左轉專用】
      。其間均有車輛直行。畫面10秒時，轉至另一畫面。該畫
      面係從右後方往左前方拍攝，可拍攝到交岔路口處與雙向
      車道，及右前方有一支線道即將匯入，該車道呈弧形，由
      右往左呈弧形延伸。其間均有車輛通過。畫面21秒時，轉
      至一車輛行駛中所拍攝畫面，畫面右方有一紅綠燈，當時
      呈紅燈，紅綠燈左側有一「禁止左轉」之禁制標誌；旁邊
      另有一右方有「岔路」之警告標誌。畫面右前方可看見一
      車道即將匯入。拍攝畫面之車輛持續前進，可看見右側有
      車道匯入，及前方有一右方將有「岔路」之警告標誌。另
      地上印有「慢」之標誌。車道匯入處，另有黃底黑色標示
      之向左之指示標誌。再前方又有一「左彎」之警告標誌。
      拍攝畫面車輛持續前進，至右側車道匯入處時，可看見右
      側地上有一白色虛線區別車道，至畫面39秒結束。畫面40
      秒開始，是一車輛移動中所拍攝的畫面，拍攝畫面之車輛
      持續前行，該車道是呈向右彎之弧形，該畫面自行剪輯出
      一子母畫面，並將左前方處放大，以呈現左前方處地勢較
      高，並標示「車子進入處地勢較高」。畫面54秒開始，是
      一車輛行進中拍攝之畫面，直行過程中前方有一向上之緩
      坡，緩坡經過後可看見前方各有一直行及向左偏轉之車道
      ，直行車道地上印有「↑」及「慢」之標誌，拍攝車輛持
      續直行，可看見前方即將匯入左方車道，車道右前方有一
      「停」之停車再開禁制標誌，地上亦印有「停車再開」之
      標誌及前方有一停止線。畫面1分33秒開始，是一自行提
      出之模擬畫面，自行繪製直行車道有一汽車直行，左方車
      道有一機車直行，兩車逐漸匯入靠近，至發生碰撞。」等
      語（見本院卷一第176至177頁），且互核系爭車禍之道路
      交通事故現場圖，及該路段之現場照片（見附民卷第27至
      67頁、原審卷一第21至26頁、本院卷一第219至229頁），
      可知陳蕭淑琴當時騎乘系爭機車沿新竹市東大路3 段直行
      至與公道五路4 段交岔口時，其所行駛車道呈弧形，而由
      右往左呈弧形延伸，當時以其騎乘之視角自可清楚查悉前
      方有一支線道即將匯入，且其右前方亦有一將有「岔路」
      之警告標誌，並標明「右側來車」字樣，而使其得事先注
      意前方將有車道交匯，應予注意等情。是陳蕭淑琴於系爭
      車禍發生之前，已得藉車前狀況及前開警告標誌之警示，
      促使其得為知悉注意前方將有匝道交匯之情事，是其縱為
      幹道直行車輛，仍應負注意前方匝道交匯會車之義務。此
      由系爭車禍事故經送交通部公路總局新竹區監理所竹苗區
      車輛行車事故鑑定會鑑定後，系爭車禍鑑定書認：陳蕭淑
      琴駕駛普通重型機車，行經右側插會標誌前方之無號誌匝
      道口，未充分注意匝道匯入之車輛，為肇事次因等語，並
      經異議後，仍經系爭車禍覆議結論維持相同意見（見不爭
      執事項㈢），應認陳蕭淑琴就系爭車禍之肇致亦有行經右
      側插會標誌前方之無號誌匝道口，未充分注意匝道匯入之
      車輛、並與之保持行車間之疏失，而認與有過失。
　 3、陳蕭淑琴雖以由前開勘驗畫面可知，陳蕭淑琴本在前方行
      駛，張文良係為爭搶快車道，導致陳蕭淑琴所騎乘之機車
      右把手遭被告所駕駛之汽車左後門擦撞，陳蕭淑琴因此頭
      肩著地翻滾；再由兩車駕駛之視角及該處地勢與路線曲直
      情形以觀，因東大路位於低處且為左彎道，行駛於幹線道
      上之陳蕭淑琴視線偏左，根本無法看見支線公道五路上未
      出現於視角範圍內之車輛，當肇事汽車進入機車騎士有效
      視角內時，其反應時間已不到1秒鐘，故應由公道五路口
      上車輛減速或暫停，優先讓東大路三段上車輛通行，而謂
      陳蕭淑琴並無過失云云；惟查，就系爭車禍之肇致，張文
      良具未遵守道路交通號誌之指示及行經劃設穿越虛線之無
      號誌匝道口，應讓主線道行駛之車輛先行，即貿然駛入前
      揭路口之疏失，固為肇事主因；然尚難以此即謂陳蕭淑琴
      就系爭車禍之肇致，即無前開過失之責。又如前所述，陳
      蕭淑琴當時騎乘系爭機車與張文良所駕駛系爭汽車交匯之
      前，其已得藉由車前狀況及前開警告標誌之警示，促使其
      得為知悉注意前方將有匝道交匯之情事，是其於斯時即應
      予注意，並應防免後續碰撞之發生，而非待兩車實際交匯
      時，反謂陳蕭淑琴無充足時間以為反應云云，則陳蕭淑琴
      以此主張其並無與有過失云云，尚不足採。是綜衡陳蕭淑
      琴、張文良前開各自過失情節之輕重，經認陳蕭淑琴應就
      系爭車禍負40%之與有過失之責，張文良得適用過失相抵
      之法則減輕其賠償責任。故張文良應賠償陳蕭淑琴520萬7
      ,947 元（計算式：8,679,911 ×60% ＝5,207,947，元以下
      四捨五入）。
   4、按間接被害人之損害賠償請求權，自理論言，雖係固有之
      權利，然其權利係基於侵權行為之規定而發生，自不能不
      負擔直接被害人之過失，倘直接被害人於損害之發生或擴
      大與有過失時，依公平之原則，亦應有民法第217 條過失
      相抵規定之適用（最高法院73年台再字第182 號判決、95
      年度台上字第758 號判決意旨參照）。查承前所述，陳蕭
      淑琴就系爭車禍之肇致，其應負擔40％之與有過失之責，
      而陳錦添等4 人係間接被害人，並依民法第195條第3 項
      規定為前開請求，揆之前開說明，自應同等負擔陳蕭淑琴
      之與有過失，則張文良應各賠償陳錦添、陳雅靜、陳巧慈
      及陳重佑24萬元（計算式：40萬元×60 %＝24萬元）、15萬
      元（25萬元×60% ＝15萬元）、15萬元、15萬元。
（五）按保險人於被保險汽車發生汽車交通事故時，依本法規定
       對請求權人負保險給付之責；保險人依本法規定所為之
      保險給付，視為被保險人損害賠償金額之一部分；被保險
      人受賠償請求時，得扣除之，強制汽車責任保險法第25條
      第1 項、第32條分別定有明文。查陳蕭淑琴於系爭車禍發
      生後已領取強制汽車責任保險理賠金220萬元，及張文良
      於108年10月28日所交付之50萬元等情，為兩造所不爭執
      （見不爭執事項㈣），是上開陳蕭淑琴所領取之強制汽車
      責任理賠金及已受領之50萬元，均應從張文良應賠償與陳
      蕭淑琴之數額中予以扣除。準此，陳蕭淑琴尚得請求張文
      良賠償250萬7,947 元（計算式：5,207,947 －2,200,000 
      －500,000 ＝2,507,947，各詳細給付項目及計算詳附表）
      。
（六）按遲延之債務，以支付金錢為標的者，債權人得請求依法
      定利率計算之遲延利息；應付利息之債務，其利率未經約
      定，亦無法律可據者，週年利率為5%；給付無確定期限者
      ，債務人於債權人得請求給付時，經其催告而未為給付，
      自受催告時起，負遲延責任。其經債權人起訴而送達訴狀
      ，或依督促程序送達支付命令，或為其他相類之行為者，
      與催告有同一效力，民法第233 條第1 項前段、第203 條
      、第229 條第2 項分別定有明文。查陳蕭淑琴、陳錦添所
      提刑事附帶民事起訴狀繕本係於108 年1月7日由張文良簽
      收，有張文良於刑事附帶民事起訴狀上之簽名可參（見附
      民卷第7頁），則陳蕭淑琴上訴請求張文良應再給付部分
      即70萬0,841元（250萬7,947 元-原審已判命給付180萬7,
      106元=70萬0,841元），應自108年1月8日起計算遲延利息
      （至原審判決雖認本件刑事附帶民事起訴狀係於108年11
      月26日寄存送達予張文良，於同年12月5日始生送達效力
      ，並於翌日起算遲延利息，固有錯誤；然陳蕭淑琴、陳錦
      添就張文良應給付自108年1月8日起至同年12月5日止之利
      息部分並未提起上訴；另張文良雖有提起上訴，但此遲延
      利息起算時點計算錯誤對張文良並無不利，故於此部分之
      遲延利息計算仍以原審判決認定為準）；另陳雅靜、陳巧
      慈及陳重佑所提109年6月1日民事補充理由二狀繕本（見
      原審卷一第38至193頁）係於何時送達張文良，並未見陳
      雅靜、陳巧慈及陳重佑提出相關送達回執以為證明；惟由
      張文良107年7月2日所提民事答辯㈢狀（見原審卷一第274
      頁）即已明確表示不同意陳雅靜、陳巧慈及陳重佑前開訴
      之追加，且其自身書狀日期亦載109年7月1日等情，可見
      張文良至少於109年7月2日之前即已收受陳雅靜、陳巧慈
      及陳重佑所提109年6月1日民事補充理由二狀繕本之送達
      ，而原審認定以109 年7 月2 日作為送達時點，陳雅靜、
      陳巧慈及陳重佑亦未就此上訴以為爭執，故認就陳雅靜、
      陳巧慈及陳重佑得請求前開賠償之遲延利息起算時點，應
      自109年7月3日起算。
（七）陳蕭淑琴雖有以110年5月24日民事調查證據聲請狀聲請國
      立交通大學進行系爭車輛肇事責任之鑑定（見本院卷一第
      191頁）；惟查，陳蕭淑琴就系爭車禍之肇致亦與有過失
      ，實屬明確，並經本院認定說明如前，故認陳蕭淑琴前開
      證據調查之聲請，並無必要，而予駁回。
六、綜上所述，陳蕭淑琴依民法第184 條第1 項前段、第193 條
    第1項、第195 條第1 項規定，請求張文良賠償250萬7,947 
    元，及其中180萬7,106元部分（即原審判准部分），自108 
    年12月6 日起至清償日止，按週年利率5 % 計算之利息。其
    餘70萬0,841元部分（即應再給付部分），則自108 年1月8
    日起至清償日止，按週年利率5 % 計算之利息；陳錦添等4
    人依民法第195條第3項、第1項規定，請求張文良賠償：陳
    錦添24萬元，及自108 年12月6 日起至清償日止，按週年利
    率5 % 計算之利息；陳雅靜、陳巧慈、陳重佑各15萬元，及
    均自109 年7 月3 日起至清償日止，按週年利率5 % 計算之
    利息之範圍內，為有理由，應予准許。逾此部分之請求，則
    屬無據，應予駁回。原審就上開准許部分除原審判決准許金
    額外，張文良前開應再給付70萬0,841元（即250萬7,947 元
    -180萬7,106元=70萬0,841元）部分為陳蕭淑琴敗訴之判決
    ，並駁回其假執行之聲請，尚有未洽，陳蕭淑琴上訴意旨於
    此部分求予廢棄改判，為有理由，爰由本院廢棄改判如主文
    第2項所示。至陳蕭淑琴其餘敗訴部分，及張文良就其應給
    付陳蕭淑琴逾140萬0,162元本息，及應給付陳錦添、陳雅靜
    、陳巧慈及陳重佑部分（確定部分除外），所提起上訴，求
    予廢棄改判，均無理由，而予駁回（原審判決就陳錦添得請
    求部分之遲延利息起算時點雖有錯誤，但此錯誤對張文良並
    無不利，故此部分仍予維持）。又張文良上開應再給付部分
    ，陳蕭淑琴、張文良均陳明願供擔保，請准宣告准、免假執
    行，於法均無不合，爰分別酌定相當擔保金額准許之。
七、本件事證已臻明確，兩造其餘之攻擊或防禦方法及所用之證
    據，經本院斟酌後，認為均不足以影響本判決之結果，爰不
    逐一論列，附此敘明。
八、據上論結，本件陳蕭淑琴所提上訴為一部有理由，一部無理
    由，張文良所提上訴為無理由，判決如主文。 
中華民國111年4月7日
                  民事第十七庭  
                      審判長法  官  黃雯惠
                            法  官  趙伯雄
                            法  官  華奕超
正本係照原本作成。
如不服本判決（陳重佑、陳巧慈、陳雅靜不得單獨上訴，須與陳
蕭淑琴或陳錦添合併上訴利益額逾新臺幣150萬元始得上訴），
應於收受送達後20日內向本院提出上訴書狀，其未表明上訴理由
者，應於提出上訴後20日內向本院補提理由書狀（均須按他造當
事人之人數附繕本）上訴時應提出委任律師或具有律師資格之人
之委任狀；委任有律師資格者，另應附具律師資格證書及釋明委
任人與受任人有民事訴訟法第466 條之1第1項但書或第2項所定
關係之釋明文書影本。如委任律師提起上訴者，應一併繳納上訴
審裁判費。
中　　華　　民　　國　　111 　年　　4 　　月　　8 　　日

　　　　　　　　　　　　　　書記官  簡素惠